臺灣新竹地方法院民事判決  
110年度訴字第333號
原      告  林豐美  
訴訟代理人  彭成青律師
被      告  林筠    
            林蔚    


            林宜萱  

共      同
訴訟代理人  張堂歆律師
上列當事人間分割共有物事件，本院於民國111年3月1日辯論終
結，判決如下：
    主  文
兩造共有坐落新竹市○○段○○○○地號土地應予原物分割，其分割方
法為：如附圖所示編號A、面積一六一點四八平方公尺之土地由
原告取得，編號B、面積三七六點七八平方公尺之土地由被告林
筠、林蔚、林宜萱共同取得，並按附表所示「應有部分」欄之比
例維持共有。
訴訟費用由兩造按附表所示「訴訟費用負擔比例」欄所示之比例
負擔。
    事實及理由
壹、程序方面：
    按不變更訴訟標的，而補充或更正事實上或法律上之陳述者
    ，非為訴之變更或追加，民事訴訟法第256條定有明文。查
    原告起訴時訴之聲明第一項原為：「兩造所共有坐落新竹市
    ○○段00○0地號土地請准予原物分割，分割方法如附圖所示編
    號1部分(面積161.48平方公尺)之土地由原告取得，編號2部
    分(面積161.48平方公尺)之土地由被告林筠取得，編號3部
    分(面積161.48平方公尺)之土地由被告林蔚取得，編號4部
    分(面積53.82平方公尺)本之土地由被告林宜萱取得。」(見
    本院卷第9至10頁)，嗣於民國(下同)111年2月17日變更聲明
    第一項為：「兩造所共有坐落新竹市○○段00○0地號土地准予
    原物分割，分割方法如附圖所示編號A(面積161.48平方公尺
    )之土地由原告取得，編號B(面積376.78平方公尺)之土地由
    被告林筠、林蔚、林宜萱共同取得，並分別依3/7、3/7、1/
    7之比例維持共有。」。核其上開聲明之更正僅屬分割方法
    之變更，而分割共有物之訴，法院原不受兩造分割方案聲明
    之拘束，原告之訴之聲明縱有更易，訴訟標的仍為共有物之
    分割請求權，應認此屬原告補充或更正其法律上之陳述，非
    為訴之變更或追加，合先敘明。
貳、實體方面：
一、原告主張：坐落於新竹市○○段00○0地號土地(下稱系爭土地)
    ，面積538.26平方公尺，為兩造所共有，原告及被告林筠、
    林蔚應有部分各3/10、被告林宜萱應有部分1/10，查系爭土
    地無不能分割之協議，亦無因使用目的而不能分割之情形，
    且共有人對分割方式未有一致之方法，新竹市地政事務所已
    將系爭土地之分割方案繪製完成複丈成果圖在案，為此爰依
    民法第823條、第824條規定提起本訴，並聲明：如主文所示
    。
二、被告答辯略以：希望與系爭土地相鄰之同地段40之5地號及7
    58建號房地合併分割，其上建物願以價金補償予原告配偶。
    如單純分割系爭土地則同意原告提出之分割方案等語。並聲
    明：原告之訴駁回。
三、得心證之理由：
(一)按，各共有人，除法令另有規定外，得隨時請求分割共有物
    ，但因物之使用目的不能分割或契約訂有不分割之期限者，
    不在此限，民法第823條第1項定有明文。查系爭土地為兩造
    所共有，依其使用目的並無不能分割情形，且兩造亦無就系
    爭土地有不分割之協議等情，業據原告提出套繪地籍圖、土
    地登記謄本等件為證(見本院卷第15至19頁)，被告就此亦未
    爭執，兩造既就分割方法無法達成協議，原告訴請裁判分割
    共有物，於法自屬有據，應予准許。
(二)次按，分割之方法不能協議決定，或於協議後因消滅時效完
    成經共有人拒絕履行者，法院得因任何共有人之請求，命為
    下列分配：一、以原物分配於各共有人，民法第824條第2項
    第1款前段定有明文。又共有物分割之方法，固可由法院自
    由裁量，但仍應斟酌各共有人之意願、各共有人之利害關係
    、共有物之性質、價格、分割前之使用狀態、經濟效用、分
    得部分之利用價值及全體共有人之利益等有關情狀，定一適
    當公平之方法以為分割（最高法院96年度台上字第108號、9
    0年度台上字第1607號、89年度台上字第724號判決意旨參照
    ）。又法院為裁判分割時，固應消滅其共有關係，然因共有
    人之利益或其他必要情形，就共有物之一部，有時仍有維持
    共有之必要。例如分割共有土地時，需保留部分土地供為通
    行道路之用是，爰增訂民法第824條第4項，賦予法院就共有
    物之特定部分不予分割之裁量權，以符實際並得彈性運用。
    又此項共有，應包括由原共有人全體或部分共有人維持共有
    之二種情形。
(三)經查，系爭土地現鋪設水泥空地，北側面臨明湖路243巷，
    臨明湖路一側設有圍牆及電動伸縮鐵門，系爭土地東側部分
    搭有石棉瓦鐵架屋頂作為車庫使用等情，業經本院會同兩造
    至現場勘驗明確，並囑託新竹市地政事務所派員實施測量，
    復為到場之兩造所不爭執，有勘驗筆錄、現場照片及新竹地
    政事務所111年1月13日新地測字第1110000445號函檢送之複
    丈成果圖即附圖在卷可稽（見本院卷第129至139頁）。又系
    爭土地東側毗鄰被告三人共有之新竹市○○段0000地號土地，
    且被告三人與家屬居住於其上同段758建號房屋（門牌號碼
    新竹市○○路000巷00號），有民事答辯狀、土地及建物謄本
    在卷可參(見本院卷第73、75至79頁)，而原告請求如主文第
    1項所示之方割方法，即如附圖所示A部分、面積161.48平方
    公尺之土地由原告取得；B部分、面積376.78平方公尺之土
    地分由被告林筠、林蔚、林宜萱取得，符合被告等共有人使
    用系爭土地及相鄰土地之現況，且被告就其分得部分得與相
    鄰之40-5地號土地合併充分利用，被告亦同意原告之分割方
    案並願就分割之B部分土地維持共有，各共有人分得之部分
    土地均得面臨明湖路243巷出入，是原告主張如主文第1項所
    示之分割方案，應符合全體共有人之利益及意願，及發揮系
    爭土地之經濟效用，為適當之分割方法。
四、綜上所述，兩造為系爭土地之共有人，系爭土地並無因使用
    目的不能分割或契約訂有不能分割期限等情事，兩造復無法
    進行協議分割。本院審酌系爭土地之使用現狀、整體利用之
    效益、各共有人之利益、原告所提分割方案及兩造之意願等
    情，認原告主張如主文第1項所示之方割方案為可採 。又被
    告三人就其取得如附圖所示之B部分仍欲維持共有關係，爰
    就該部分土地不予分割而以分別共有方式維持共有。爰判決
    如主文第1項所示。
五、末按，分割共有物之訴，核其性質，兩造本可互換地位，本
    件原告起訴雖於法有據，然被告之應訴乃法律規定所不得不
    然，其所為抗辯自為伸張或防衛權利所必要，且本件分割結
    果，共有人均蒙其利，是以本院認本件訴訟費用，應參酌兩
    造於分割所得之利益之多寡，及兩造就系爭土地各自享有應
    有部分之比例等一切情事，由兩造依比例分擔較為公允，爰
    命兩造各分擔訴訟費用如附表所示。
六、本件判決之基礎已臻明確，兩造其餘之攻擊、防禦方法及舉
    證，核與判決結果無影響，爰不一一論列，併此敘明。 
七、據上論結，本件原告之訴為有理由，依民事訴訟法第80條之
    1、第85條第1項前段，判決如主文。　　　　
中　　華　　民　　國　　111 　年　　3 　　月　　15　　日
                  民事第一庭法　　　官　楊明箴
以上正本係照原本作成。
如對本判決上訴，須於判決送達後20日內向本院提出上訴狀。如
委任律師提起上訴者，應一併繳納上訴審裁判費。
中　　華　　民　　國　　111 　年　　3 　　月　　15　　日
                                書記官　劉亭筠
　　　　　　　　　　　　　　　　
附表：
編號 共有人姓名 系爭土地分割後取得之部分 面積 (平方公尺) 應有部分 訴訟費用負擔比例 1 原告林豐美 附圖所示A部分 161.48 1/1 3/10 2 被告林筠  附圖所示B部分  376.78 3/7 3/10 3 被告林蔚   3/7 3/10 4 被告林宜萱   1/7 1/10